【裁判字號】    90,婚,155
【裁判日期】    900817
【裁判案由】    確認婚姻關係存在
【裁判全文】
臺灣士林地方法院民事判決  九十年度婚字第一五五號
    原      告  甲○○
    被      告  乙○○
右當事人間請求確認婚姻關係存在事件，本院判決如左：
    主      文
確認原告與被告於民國六十八年二月二十五日結婚所生之婚姻關係存在。
原告其餘之訴駁回。
訴訟費用由被告負擔。
    事實及理由
一、本件原告起訴主張：兩造於民國六十八年二月二十五日結婚，育有二子，迄八十
    九年十二月間，被告向原告表示：因兩造結婚時逢孤鸞年，最近幾個月命運不好
    云云，要求原告先辦假離婚以改命運，於假離婚登記後一個月內重辦結婚手續，
    且書「立約書」乙紙交予原告。原告認如可因此改運，實再好不過，乃與被告合
    意假離婚，並於八十九年十二月二十三日簽署兩願離婚書，且共赴台北市北投戶
    政事務所辦理離婚登記；嗣被告於八十九年十二月二十六日單獨向台北市北投戶
    政事務所辦理與原告之結婚登記，復於同日再向前開戶政事務所辦理離婚登記，
    將戶口名簿中被告「稱謂」欄由「妻」改為「寄居」。按表意人與相對人通謀而
    為虛偽意思表示者，其意思表示無效，民法第八十七條第一項前段定有明文。查
    被告與原告前開所為離婚登記，係雙方互相故意表示「假離婚」，實則並無離婚
    之真意，其離婚行為因意思欠缺而無效，是兩造於六十八年二月二十五日結婚所
    生之婚姻關係依然存在。況兩造於前開離婚登記後，屢經原告催請依約辦理結婚
    登記，然均未配合辦理，原告始查知被告係因結交男友，始向原告謊稱：離婚可
    以改運云云，致原告陷於錯誤而與之離婚。是如認兩造離婚並非通謀虛偽之意思
    表示，則當以本件起訴狀繕本送達被告而撤銷原告受詐欺所為之離婚意思表示。
    原告所為離婚之意思表示既經撤銷，依民法第一百十四條第一項之規定，視為自
    始無效。則兩造之婚姻關係自仍存在等語；並聲明：（一）確認原告與被告於六
    十八年二月二十五日結婚所生之婚姻關係存在。（二）台北市北戶政事務所於八
    十九年十二月二十三日及八十九年十二月二十六日所為原告與被告之離婚登記應
    予撤銷。
二、被告則以：兩造確實因被告以：於孤鸞年結婚，運氣不好為由，合意辦理離婚並
    為登記，當時且約定先辦離婚後再結婚；兩造當時是真的要離婚，然於辦理離婚
    手續後，原告酗酒並毆打被告，被告始不欲再結婚。被告並無外遇；且事實上在
    辦理離婚手續前，原告就曾經毆打被告，還說要讓被告殘廢；被告與原告簽立約
    書之本意就是不想與原告在一起，因為原告說兩造如有婚約，就可以毆打被告，
    所以被告才想出這個辦法與原告離婚，被告其實並沒有與原告再辦結婚之意，只
    是善意的欺騙，兩造婚姻並不存在云云，資為抗辯，並聲明：原告之訴駁回。
三、按「確認法律關係之訴，非原告有即受確認判決之法律上利益者，不得提起之。
    」民事訴訟法第二百四十七條第一項前段定有明文。又「所謂即受確認判決之法
    律上利益，係指因法律關係之存否不明確，致原告在私法上之地位有受侵害之危
    險，而此項危險得以對於被告之確認判決除去之者而言。」最高法院四十二年台
    上字第一０三一號參照。本件原告主張兩造間之離婚無效，惟該離婚已經戶籍登
    記，有戶籍謄本附卷可稽，則原告與被告間之婚姻關係存否即有不明，原告在私
    法上之地位有受侵害之危險，自有受確認判決之法律上利益，故原告得提起本件
    確認之訴，合先敘明。
四、經查：兩造確於六十八年二月二十五日結婚，其後因被告以孤鸞年結婚命運不好
    為由，合意先離婚並由被告簽具「立約書」約定一個月內重辦結婚手續，兩造並
    因而於八十九年十二月二十三日至台北市北投戶政事務所辦理離婚登記；惟被告
    嗣即拒絕辦理結婚登記等情，有原告所提出之立約書、兩願離婚書影本各乙紙及
    戶籍謄本乙份附卷可稽，且為兩造所不爭執，均堪信為真實。次查：原告雖主張
    ：兩造於離婚時係基於通謀虛偽之意思表示，應屬無效云云，已為被告所否認，
    並抗辯：係為求離婚，始以此法取得原告離婚之合意等語；足認被告離婚之動機
    縱與原告相異，然確有離婚之真意。而原告既自承：係因被告以改運為由，始與
    之合意離婚等語，可見其雖仍欲與被告為夫妻，然為求改運，亦應以結束原於孤
    鸞年結婚之婚姻關係後重行結婚，為其內心之真意。從而，原告主張兩造離婚係
    出於通謀虛偽意思表示，應屬無效云云，尚無足採。
五、然查：被告既自承：因原告於離婚前即酗酒並毆打被告，還說要讓被告殘廢；被
    告為與原告離婚，始善意欺騙原告，於與原告簽立約書時就不想與原告在一起，
    且無意再與原告辦理結婚等語明確（見本院九十年六月一日言詞辯論筆錄），則
    原告另主張：係被詐欺而為離婚之意思表示等語，應堪採取；且其依民法第九十
    二條之規定，以本件起訴狀送達予被告而撤銷其離婚之意思表示，於法自屬有據
    ；而原告離婚之意思表示既經撤銷，依民法第一百十四條第一項之規定，視為自
    始無效，則兩造所為離婚自不生效力。從而，原告起訴請求確認與被告六十八年
    二月二十五日結婚之婚姻關係存在，為有理由，應予准許。
六、至於原告另主張：被告於八十九年十二月二十三日兩造離婚登記後，另於八十九
    年十二月二十六日自行前往戶政機關辦理結婚登記，復再辦理離婚登記，前開二
    次離婚登記亦應予撤銷云云。經查：被告已否認有於八十九年十二月二十三日離
    婚登記後、另行辦理結婚及離婚登記之情事；且經本院依原告聲請向戶政機關查
    詢結果，據覆稱：兩造於八十九年十二月二十三日來所申辦離婚登記，另原告於
    八十九年十二月二十六日辦理八十九年十二月二十五日與乙○○之結婚登記，並
    由櫃臺服務員尤銀國受理，然於當日複核時發現誤辦，即辦理撤銷該結婚登記，
    並通知雙方當事人簽章確認等情，有該所九十年七月三日北市投戶字第九０六０
    五八五九００號函檢送戶籍資料份影本十四紙可憑；足認原告所提出卷附戶口名
    簿上於八十九年十二月二十六日分別有乙○○為「妻」及「寄居」之不同記載，
    應源於此；本件當無被告於八十九年十二月二十三日辦理離婚登記後，再於同年
    月二十六日自行申請辦理結婚及離婚登記之情事。且查：「戶籍登記事項自始不
    存在或自始無效時，應為撤銷之登記」、「變更、更正、撤銷或註銷登記，以本
    人、原申請人或利害關係人為申請人」，此於戶籍法第二十五條、第四十五條分
    別定有明文。是原告於本件勝訴判決確定後，自得依利害關係人身份向戶政機關
    為撤銷登記，毋庸法院判決撤銷。從而，原告另請求判決台北市北投戶政事務所
    撤銷兩造前開離婚登記云云，亦屬欠缺權利保護要件而無理由，應予駁回。
七、本件事證已臻明確，兩造其餘攻擊防禦方法及舉證，經審酌與本件判決結果不生
    影響，爰不一一論述，併此敘明。
八、據上論結，原告之訴為一部有理由，一部無理由，依民事訴訟法第七十九條但書
    ，判決如主文。
中      華      民      國    九十      年      八      月     十七     日
                                      臺灣士林地方法院民事第三庭
~B法      官  李瑜娟
右為正本係照原本作成。
如對本判決上訴應於判決送達後廿日向本院提出上訴狀。
中      華      民      國    九十      年      八      月    二十一    日
~B法院書記官  夏珍珍


司法院資訊處製作；財團法人民間司法改革基金會備份。
